【裁判字號】    95,易,5
【裁判日期】    951031
【裁判案由】    詐欺等
【裁判全文】
臺灣高雄地方法院刑事判決                 95年度易字第5號
公  訴  人  臺灣高雄地方法院檢察署檢察官
被      告  丙○○
                    （另案在臺灣高雄監獄執行中）
被      告  戊○○
                    （另案在臺灣高雄第二監獄執行中）
上列被告等因詐欺等案件，經檢察官提起公訴（94年度發查偵字
第18號），本院判決如下：
    主  文
丙○○行使偽造私文書，足以生損害於他人，處有期徒刑壹年陸
月，中華民國小客車租賃定型化契約書上偽造之「丁○○」署名
枚、指印枚，沒收之。
丙○○被訴毀損、恐嚇危害安全部分，均免訴。
戊○○共同意圖為自己不法之所有，以詐術使人將本人之物交付
，處有期徒刑伍月，如易科罰金，以銀元佰元即新臺幣玖佰元
折算壹日。
    事  實
一、丙○○明知戊○○與辛○○（另行通緝中）深受毒癮之苦，
    乃於民國93年1 月28日，誘以提供毒品供渠等2 人施用之條
    件，指使戊○○及辛○○2 人出面為其承租車輛。詎戊○○
    及辛○○迫於毒癮難耐，雖可預見丙○○於取得車輛後，並
    無依約返還之意願，竟與丙○○共同基於意圖為自己不法所
    有之詐欺犯意聯絡，由戊○○與辛○○於是日晚間10時48分
    許，連袂至址設高雄市○○○路79巷1 號1 樓「翰緯國際有
    限公司」（下稱翰緯公司）承租車輛，由戊○○擔任承租人
    ，辛○○擔任連帶保證人，向該公司承租車牌號碼XX-3737
    號自用小客車，言明僅租用1 天，租金為新臺幣（下同）2,
    000 元，使翰緯公司承辦人員己○○陷於錯誤，而將上開車
    輛租借予戊○○、辛○○。渠等2 人租得上開自小客車後，
    即將該車輛交予丙○○使用。丙○○並依約提供毒品供渠等
    2 人施用（轉讓毒品部分另行告發）。丙○○取得該車後，
    即將該車據為己有，迄今仍遍尋無著，不知去向。嗣翰緯公
    司因未見戊○○等人依約還車，始知受騙。
二、丙○○復意圖為自己不法之所有，承前開詐欺之概括犯意，
    於93年2 月7 日下午4 時5 分許，持某真實姓名年籍不詳，
    綽號「阿龍」之成年男子於92年12月至93年1 月間交付，張
    貼有丙○○相片之變造丁○○身分證及駕照各1 張，前往址
    設高雄市○○區○○路205 號1 樓之「利豐小客車租賃有限
    公司」（下稱利豐公司），表示欲租用汽車。旋未經丁○○
    之同意或授權，接續在中華民國小客車租賃定型化契約書上
    偽造「張建盛」之署名3 枚，並捺指印3 枚，而偽造「丁○○」名義與利豐公司訂立租賃契約書1 份，併同上開變造之
    身分證及汽車駕駛執照影本（含正、反面）交付利豐公司而
    行使之，表示係「丁○○」欲以每日1,800 元租金承租車牌
    號碼XX-4143 號自用小客車1 日等意思，使利豐公司負責人
    甲○○誤認係「丁○○」租車無訛，而同意出租、並交付上
    開車輛，足以生損害於利豐公司及丁○○。嗣因上開自小客
    車逾期未還，利豐公司乃動員協尋，而於93年2 月25日，在
    高雄市前鎮區○○○路尋得上開自用小客車。詎該自小客車
    已遭丙○○改掛車牌號碼M6-9169 號車牌，甲○○方知受騙
    。
三、案經翰緯公司、利豐公司訴由臺灣高雄地方法院檢察署檢察
    官偵查起訴。
    理  由
壹、有罪部分：
一、證據之認定：
（一）被告丙○○於本院審理時，固坦承其有使用被告戊○○、
      辛○○共同向告訴人翰緯公司承租之車輛，嗣未返還該車
      ，並持變造之丁○○身分證及駕照，向告訴人利豐公司承
      租車輛之事實，惟矢口否認有何詐欺等之犯行，辯稱：車
      牌號碼XX-3737 號自用小客車係被告戊○○與辛○○前往
      承租，其見該車輛車籍資料與行照所載內容不符，怕開到
      贓車，遂將該車輛棄置在南二高高速公路底下，並將車輛
      鑰匙留在車上，自忖車輛上安裝有衛星導航，告訴人翰緯
      公司應可循線查詢車輛；另其確有承租車牌號碼-4143 號
      自用小客車，當時其曾電聯告訴人利豐公司表示續約，嗣
      其經人擄走，車輛亦經尋回，並無不法所有意圖云云。被
      告戊○○於本院審理時，固坦承有與被告鄭曉為連袂至告
      訴人翰緯公司營業所承租車牌號碼XX-3737 號自用小客車
      之事實，惟矢口否認有何詐欺等犯行，辯稱：該車輛係被
      告丙○○委請渠與被告辛○○承租，渠等取得車輛後，即
      將車輛交由被告丙○○使用；渠有提醒被告丙○○返還車
      輛，被告丙○○應允，嗣渠旋即入監服刑，告訴人翰緯公
      司與渠家人聯絡，間接尋獲被告丙○○云云。
（二）本院認定被告丙○○、戊○○有本案犯行之證據，各該證
      據之證據能力論述如下：
   1、同案被告丙○○及辛○○於偵訊時之陳述：
 （1）同案被告丙○○、辛○○於檢察官偵訊中之供述，雖未經
      檢察官依證人詰問程序命具結後詰問，惟其等於偵訊中均
      係以被告身分接受訊問，而非以證人身分接受詰問，均非
      屬「依法應具結」之人，核與刑事訴訟法第158 條之3 所
      定之「依法應具結而未具結者」有間，尚不能僅以其未經
      具結即認為無證據能力。惟刑事訴訟法第159 條第1 項之
      所以排除「被告以外之人於審判外之陳述」之證據能力，
      無非係以該「被告以外之人於審判外之陳述」於本案中並
      未經具結，且其陳述未經對造當事人之反詰問。蓋未經具
      結之證言，即使為虛偽陳述，亦不構成偽證罪，其陳述欠
      缺真實性擔保；而未經反詰問之陳述，無法經由反詰問之
      過程確認其證言之真實性。簡言之，刑事訴訟法第159 條
      第1 項之立法目的，主要係因被告以外之人於審判外之陳
      述，無法擔保其陳述之真實性，故原則上不得作為實質證
      據。惟若被告以外之人在審判外之陳述，具有可擔保其陳
      述真實性之情況存在，此時即與刑事訴訟法第159 條第1
      項之立法目的無違，則無排除其證據能力之必要。故刑事
      訴訟法第159 條之2 及第159 條之3 關於「於檢察事務官
      、司法警察官或司法警察調查中所為之陳述」，乃規定其
      陳述具有「可信之特別情況」時，得為證據。乃因其陳述
      具有「可信之特別情況」，已有「真實性擔保」，故雖未
      經具結，亦未經反詰問，亦認其陳述具有證據能力。惟又
      觀之我國刑事訴訟法第159 條之1 規定：「被告以外之人
      於審判外向法官所為之陳述，得為證據。被告以外之人於
      偵查中向檢察官所為之陳述，除顯有不可信之情況者外，
      得為證據。」而就被告以外之人於審判外向法官或偵查中
      向檢察官所為之陳述，明文規定具有證據能力，而未如同
      法第159 條之2 及第159 條之3 所規定須以「有可信之特
      別情況」為要件。審究上開規定之所以區分不同之詢問而
      為不同要件規定之原因，除於法官或檢察官面前之陳述，
      通常均係基於自由意志而陳述，其陳述較無「缺乏任意性
      」之疑慮外，更因法官及檢察官就證人、鑑定人有命其具
      結之權力，而證人、鑑定人於具結後如有虛偽陳述，即須
      受偽證罪之處罰，而透過具結程序使其陳述具有一定程度
      之真實性擔保，此亦係何以刑事訴訟法第158 條之3 規定
      「證人、鑑定人依法應具結而未具結者，其證言或鑑定意
      見，不得作為證據。」之理由。故若被告以外之人於審判
      外向法官或檢察官所為之陳述，並未經具結或對造當事人
      之對質詰問，亦無其他真實性擔保之情形下，即不應認為
      具有證據能力。而檢察事務官、司法警察、司法警察官並
      無命證人具結之權力，無法經由命具結之法定程序中獲得
      真實性擔保，故被告以外之人在其等調查中之陳述，則須
      有「可信之特別情況」，而有一定之「真實性擔保」時，
      始具有證據能力。經查，本案同案被告丙○○、辛○○於
      檢察官偵查中之供述，雖係「於偵查中向檢察官所為之陳
      述」，惟其係以被告身分接受訊問，並未經具結，如為虛
      偽陳述，亦不負偽證罪之責任，其供述並無任何真實性之
      擔保，故尚不得依刑事訴訟法第159 條之1 第2 項之規定
      ，而逕認為具有證據能力。
 （2）惟就本案同案被告丙○○、辛○○於偵查中關於被告戊○○之陳述、同案被告丙○○於偵查中關於被告辛○○之陳
      述及同案被告辛○○於偵查中關於被告丙○○之陳述，被
      告丙○○、戊○○於本院調查證據時，均知有上情而未於
      言詞辯論終結前就該證據是否屬於傳聞證據而聲明異議。
      且本院審酌其等既係在檢察官面前所為之陳述，其陳述自
      無欠缺任意性之疑慮，以之作為證據，並無不適當之處，
      則依刑事訴訟法第159 條之5 之規定，亦得作為證據。
   2、其餘證據方法之證據能力：
 （1）按傳聞法則之重要理論依據，在於傳聞證據未經當事人之
      反對詰問予以核實，乃予排斥。惟若當事人已放棄對原供
      述人之反對詰問權，於法院審判時表明同意該等傳聞證據
      可作為證據，基於證據資料愈豐富，愈有助於真實發現之
      理念，並貫徹刑事訴訟法修法加重當事人進行主義之精神
      ，確認當事人對於證據能力有處分權之制度，傳聞證據經
      當事人同意作為證據，法院認為適當者，亦得為證據。另
      當事人於調查證據時，對於傳聞證據表示「沒有意見」、
      「對於證據調查無意見」，而未於言詞辯論終結前聲明異
      議，應視為已有將該等傳聞證據採為證據之同意，此刑事
      訴訟法第159 條之5 定有明文。
 （2）被告丙○○、戊○○於本院準備程序時，已表示對於全案
      卷證之證據能力均無意見。且於本院調查證據時，知有不
      得為證據之情形，而未於言詞辯論終結前聲明異議，依刑
      事訴訟法第159 條之5 規定，應視為被告丙○○、戊○○
      已同意證人甲○○於司法警察調查中所為之陳述；證人庚○○、同案被告丙○○、辛○○於司法警察及檢查事務官
      調查中所為之陳述；告訴代理人己○○、同案被告林建元
      及證人吳啟瑞於檢查事務官調查中所為之陳述、證人己○○於95年8 月9 日庭呈之高雄市小客車租賃商業同業公會
      黑名單具有證據能力，而可作為證據，本院斟酌上開證據
      並非非法取得，亦無證明力明顯過低之情形，是均得採為
      證據。
（三）茲就上開具有證據能力之證據，認定事實如下：
   1、車牌號碼XX-3737號自用小客車部分：
 （1）上揭犯罪事實，業據被告戊○○於檢查事務官調查中及本
      院審理供稱：渠因身染毒癮，向被告丙○○索取毒品施用
      ，被告丙○○表示需用車輛，遂要渠出面承租車輛供其使
      用，並指使被告辛○○與渠同往；租得車輛後，車輛即交
      由被告丙○○使用。嗣告訴人翰緯公司電聯還車事宜，渠
      曾轉告被告丙○○，被告丙○○言明渠會處理等語綦詳（
      見95年5 月30日詢問筆錄、本院95年8 月9 日審判筆錄）
      。核與證人即同案被告辛○○於司法警察、檢察事務官調
      查、偵訊及本院審理時供稱：當時渠因毒癮發作難耐，遂
      遵照被告丙○○指使，與被告戊○○一起向告訴人翰緯公
      司承租車輛供被告丙○○使用；渠等取得車輛後，即將車
      輛交付被告丙○○，不知被告丙○○用途為何。待取得車
      輛後，被告丙○○亦依約提供毒品供渠施用等語（見93年
      12 月29 日警詢筆錄、94年5 月20日偵訊筆錄、同年月30
      日詢問筆錄、95年8 月9 日審判筆錄），及證人庚○○於
      警詢及本院審理時證稱：被告戊○○與辛○○於93年1 月
      28 日 晚間10時48分許，前往伊經營之翰緯公司，承租車
      牌號碼XX -3737號自用小客車；當時僅表示要租用1 天，
      然該車迄今仍未歸還；嗣得知係被告丙○○指使被告戊○○與辛○○前往租車；當時被告戊○○及辛○○皆係填具
      虛偽地址等語（見93年6 月10日、同年7 月26日警詢筆錄
      、本院95年7 月11日審判筆錄）、證人己○○於本院審理
      時結證稱：當時被告戊○○與辛○○前往承租車輛，係渠
      接洽，言明租用1 天，翌日未返還車輛，渠等即電聯被告
      辛○○，被告辛○○表示要續約，嗣陸續續約數次，後來
      就聯絡不上被告辛○○；被告戊○○與辛○○2 人留下之
      地址皆係虛構等語相符（見本院95年8 月9 日審判筆錄）
      ，復有被告戊○○之汽車駕駛執照影本、中華民國技術士
      證影本、告訴人翰緯公司高雄市政府營利事業登記證、車
      牌號碼XX-3737 號自用小客車汽車新領牌照登記書、小客
      車租賃契約書、鉅商國際有限公司客戶檔案資料、被告戊○○簽立之本票影本各1 份在卷可憑。足徵被告等人確有
      共同施用詐術，使告訴人翰緯公司承辦人員己○○誤信被
      告等僅係單純承租車輛使用，進而出租車輛之事實。
 （2）被告丙○○雖以前揭情詞置辯，惟查：
    被告戊○○辛○○取得車牌號碼XX-3737 號自用小客車後
      ，即將車輛交予被告丙○○使用等情，已據被告戊○○、
      辛○○於本院審理時結證綦詳（見本院95年8 月9 日審判
      筆錄），亦為被告丙○○所不否認。是被告等取得車輛後
      ，車輛均係於被告丙○○占有使用中等情，應堪認定，合
      先敘明。
    被告丙○○雖辯稱：車牌號碼XX-3737 號自用小客車之車
      籍資料與行照登載情形相迥，懷疑該車係贓車，遂將該車
      棄置云云。然查：被告丙○○於警詢時先稱：該自用小客
      車因發生事故，被告戊○○擔心無力負擔賠償款項，遂叫
      其將車輛開往南二高仁武交流道下丟棄云云（見93年3 月
      8 日警詢筆錄）；嗣改稱：其見該車行照所登載之車齡與
      實際車齡不符，認該車輛係贓車，遂將該車輛丟棄於仁武
      交流道下云云（見93年12月15日警詢筆錄）；又於偵訊時
      改稱：其見該車輛之引擎號碼與行照所記載者不符，遂將
      車輛丟棄云云（見94年5 月20日偵訊筆錄）；末於本院審
      理時再改稱：其發覺該自用小客車之車籍資料及車款與行
      照所記載者不符，遂告知被告戊○○。其等又將引擎蓋打
      開檢視，發現除車牌號碼相符外，其他資料全部不符，遂
      把車輛開往南二高底下丟棄云云（見本院95年8 月9 日審
      判筆錄）。被告丙○○前後供述就棄置該自用小客車之原
      因及發覺該自用小客車車籍狀況與行照所載有何不符之處
      ，數度遷異其詞，前後不一。況證人即同案被告戊○○於
      本院審理時亦結證稱：被告丙○○並未告知車身號碼與行
      照所載不符等情（見95年8 月9 日審判筆錄），益見被告
      丙○○與被告戊○○所言，彼此矛盾相迥。則被告丙○○
      上開所辯，已有可疑。況衡諸常情，一般人租用車輛，倘
      若發覺有異，當可盡速將車輛返還車行。斷無大費周章，
      逕行檢視車輛引擎號碼、車身號碼、車齡及車款等資料與
      行照所載資料是否相符，進而將車輛棄置之理。另被告丙○○辯稱：該車裝有衛星導航，告訴人翰緯公司儘可循衛
      星導航系統尋回失車云云。惟查：告訴人翰緯公司承辦人
      員見車輛並未依約返還，遂撥打電話聯絡，對方表示續租
      ，嗣則完全失聯，渠等旋即查閱衛星系統，發覺衛星系統
      已經失聯等情，已據證人己○○於本院審理時結證明確（
      見本院95年8 月9 日審判筆錄）。益徵被告丙○○於占有
      使用該車輛中，該車輛所裝設之衛星導航系統已經失去作
      用，則其所辯告訴人翰緯公司可自循衛星導航系統尋獲失
      車云云，亦不足採。綜上所述，足見被告丙○○所辯，因
      發覺上開自用小客車車籍等資訊與行照所登載者相異，遂
      逕行將車輛棄置云云，諉無足取。
    又被告丙○○誘以提供毒品供被告戊○○及辛○○施用，
      指使被告戊○○及辛○○出面承租車輛供其使用等情，已
      據證人即同案被告辛○○於警詢、檢察事務官詢問、偵訊
      及本院審理時證稱：租車當時被告丙○○有用毒品控制渠
      ，並教唆渠租車供其使用，渠與被告戊○○因毒癮發作難
      耐，遂遵照被告丙○○指示辦理；待取得車輛後，被告丙○○亦依約提供毒品供渠施用等語明確（見93年12月29日
      警詢筆錄、94年5 月20日偵訊筆錄、同年月30日詢問筆錄
      、95年8 月9 日審判筆錄）。核與證人即同案被告戊○○
      於本院審理時供稱：渠因毒癮，遂從臺南搭車南下，央求
      被告丙○○提供毒品。被告丙○○要渠租車，渠乃先在被
      告丙○○住處施用安非他命後，與被告辛○○一起去租車
      等語相符（見本院95年8 月9 日審判筆錄）。又當日係由
      被告戊○○及辛○○連袂至告訴人翰緯公司營業處所承租
      車輛等情，已如前述。是倘被告丙○○果有用車之需要，
      且租車之前確有返還車輛之意願，儘可出面與被告戊○○
      或辛○○前往承租車輛，豈有以毒品利誘被告戊○○、辛○○，驅使渠等為其承租車輛，並隱藏幕後拒不出面之理
      。
    又被告辛○○在汽車租賃契約連帶保證人欄填載之永久地
      址及電話號碼皆係虛構等情，已據證人即被告辛○○於本
      院審理時結證屬實，核與證人庚○○於警詢及本院審理時
      、證人己○○於本院審理時證述之情節相符，復有該租賃
      契約在卷可憑。另被告辛○○上開所為，係被告丙○○指
      使等情，已據證人即同案被告辛○○於本院審理時結證綦
      詳（見95年8 月9 日審判筆錄）。是被告丙○○於被告辛○○出面擔任連帶保證人承租汽車前，既唆使被告辛○○
      填載不實地址及通訊方式，其有將車輛據為己有之犯意甚
      明。
    至被告丙○○所辯，係因要送被告戊○○返回臺南，遂建
      議被告戊○○承租車輛使用云云。然查，被告戊○○係以
      1 日2,000 元代價租得車牌號碼XX-3737 號自用小客車等
      情，已據證人庚○○於警詢時指訴綦詳，復有該租賃契約
      1 份在卷可憑。而高雄往來臺南交通頻繁，被告戊○○有
      意返回臺南，自可搭乘大眾交通工具甚至包車。詎其等捨
      此不為，竟大費周章由被告戊○○、辛○○出面承租車輛
      ，再由被告丙○○、辛○○親自駕駛上開自用小客車護送
      被告戊○○返回臺南，亦與事理未合。
    綜上所述，被告丙○○所辯，諉無足採。被告丙○○此部
      份犯行應堪認定，應依法論科。
 （3）被告戊○○雖以前揭情詞置辯，惟查：
    被告戊○○身染毒癮，自臺南南下高雄，央求被告丙○○
      提供毒品供其施用，又於被告丙○○開口指使渠出面承租
      車輛時，隨即應允等情，已據被告戊○○於本院審理時陳
      述綦詳（見本院95年8 月9 日審判筆錄）。復參核證人即
      同案被告辛○○於偵訊時亦稱：被告戊○○與渠一樣，皆
      係因毒癮發作難耐，遂遵照被告丙○○指示辦理等語（見
      94年5 月20日偵訊筆錄）。足見被告戊○○應係毒癮發作
      ，遂為被告丙○○所誘使，應允為其出面承租車輛。而被
      告丙○○利誘以毒品，指示被告戊○○、辛○○2 人出面
      承租車輛，自己卻隱藏於幕後，拒不出面擔任承租人或保
      證人，待取得車輛後，該車輛又全係交由被告丙○○使用
      ，則被告戊○○理應對被告丙○○取得車輛之意圖有所懷
      疑，竟未詢問被告丙○○承租車輛之用途，率爾為其承租
      車輛供其使用，已有可疑。
    再者，被告戊○○於車輛租賃契約書承租人永久地址欄及
      本票出票人地址欄所登載之地址，皆係臺南市○○路○ 段
      449 巷3- 1號等情，有該紙契約書及本票各1 紙在卷足憑
      。又被告原居住於臺南市○區○○路2 段449 巷3 號之1
      ，嗣於90年10月20日遷徙至臺南市○區○○路195 號等情
      ，業據被告戊○○自承在卷。是被告戊○○所登載之上開
      地址，既非其實際曾經居住之臺南市○區○○路2 段449
      巷3 號之1 ，所提供行照所載地址亦非其現居地。足徵被
      告戊○○確實有刻意隱瞞實際居住處所，以逃避告訴人翰
      緯公司取償之舉。被告戊○○於本院審理時，雖稱：渠係
      因毒癮發作，遂於契約書及本票上為如上之登載云云（見
      本院95年8 月9 日審判筆錄）。然查：被告戊○○於本院
      審理時，先稱：被告丙○○見渠毒癮發作，先提供毒品供
      其施打，回臺南半途又提供1 次毒品云云；嗣改稱：當時
      藥癮發作很難過，遂書寫如上，係取得車輛後，被告丙○○提供毒品讓渠施打，回臺南半途被告丙○○又提供毒品
      供其施打云云；末稱：渠甫抵高雄被告丙○○住處，先施
      用安非他命，再去租車，取得車輛後，被告丙○○先提供
      海洛因供渠施打，嗣於半途又提供海洛因供渠施打云云（
      見本院95年8 月9 日審判筆錄），其於同日審判之證述已
      有不一。況觀諸被告戊○○所填載之上開租賃契約書及本
      票，字體工整，運筆雖略為草率，然尚可辨認。又被告戊○○與被告辛○○自被告丙○○住處出發，搭乘計程車同
      往告訴人翰緯公司處承租車輛等情，已據被告戊○○於本
      院審理時供認不諱，核與證人即同案被告辛○○於本院審
      理時結證情節相符。倘被告戊○○當日果係藥癮發作，應
      就上開所為力有未逮，竟可完成上開所為。則其所辯，因
      藥癮發作，遂登載有誤云云，亦不足取。
    參以被告辛○○擔任連帶保證人，竟於契約書上虛構地址
      ，並坦承此乃被告丙○○所唆使，已如前述。而被告丙○○唆使被告辛○○填載虛構資料時，被告戊○○應該有在
      現場等情，已據證人即同案被告辛○○於本院審理時結證
      綦詳（見本院95年8 月9 日審判筆錄）。核與被告戊○○
      於本院審理時供稱：被告丙○○表示由被告辛○○擔任連
      帶保證人時，被告辛○○就在現場，被告辛○○當時並無
      其他反應，僅應允說好等語相符（見本院95年8 月9 日審
      判筆錄）。益見被告戊○○理應知悉被告丙○○唆使辛○○填載虛構資料乙情，復參核渠本身亦係填載不實資料，
      顯見被告戊○○應可預見被告丙○○取得車輛後，有躲避
      告訴人翰緯公司追回車輛，而將車輛據為己有之意圖甚明
      。
    又徵諸被告戊○○取得車輛後，即將車輛交由被告丙○○
      使用，嗣亦未追問被告丙○○有無返還車輛，任由被告丙○○占有使用該車。則被告戊○○應可預見被告丙○○並
      無返還車輛之意願，已如前述。復任由被告丙○○占有使
      用該車輛，而未於渠在93年2 月10日入所執行觀察勒戒前
      （參見臺灣高等法院被告前案紀錄表），積極聯繫返車事
      宜。益見被告戊○○對於被告丙○○拒不返還車輛之結果
      ，應已預見其發生，而其發生亦不違背其本意甚明。
    綜上所述，顯見被告戊○○於被告丙○○指使渠承租車輛
      供其使用之始，早已預見被告丙○○於取得車輛後，並無
      依約返還車輛之意願。惟被告戊○○竟仍與被告辛○○出
      名承租，益見被告戊○○有與被告丙○○、辛○○共同詐
      欺取財之犯意聯絡。本案事證明確，被告戊○○犯行應堪
      認定，應依法論科。
   2、車牌號碼XX-4143號自用小客車部分：
 （1）上開犯罪事實，業據被告丙○○於本院審理時供承：持變
      造「丁○○」身分證及駕照，向告訴人利豐公司承租車牌
      號碼XX-4143 號自用小客車，嗣未依約返還，並將該車改
      懸車牌號碼M6-9169 號車牌等語明確。核與證人甲○○於
      警詢及本院審理時證稱：93年2 月7 日下午4 時5 分許，
      被告丙○○持變造之「丁○○」身分證及駕照向渠承租車
      牌號碼XX-4143 號自用小客車，嗣因被告丙○○並未依約
      返還車輛，經渠電聯結果，被告丙○○表示續租，後來即
      失去聯絡，該車輛亦未返還。經同業代尋，而於同年月25
      日在高雄市○○○路尋得該車，惟該車已改懸車牌號碼6M
      -9169 號車牌等語（見93年7 月26日警詢筆錄、本院95年
      6 月13日審判筆錄）、證人丁○○於審理證述：渠所有身
      分證件曾於90、91年間遺失，並未交予他人使用，亦不認
      識「阿龍」等語相符（見本院95年6 月13日審判筆錄）。
      復有中華民國小客車租賃定型化契約書、車牌號碼XX-414
      3 號自用小客車汽車新領牌照登記書、車牌號碼M6-9169
      號自用小客車之車籍作業系統─查詢認可資料、變造丁○○身分證、駕照影本、高雄市三民區第一戶政事務所95年
      5 月15日函及所附之丁○○戶籍資料壹份及身分證補發申
      請書壹份、高雄市三民區第一戶政事務所95年5 月15日函
      覆表各1 份在卷可憑。則被告丙○○確有持變造「丁○○
      」之身分證及駕照向告訴人利豐公司施用詐術，使告訴人
      利豐公司承辦人員誤信被告丙○○僅係單純承租車輛使用
      ，進而交付車輛之事實，應堪認定。
 （2）被告丙○○雖以前揭情詞置辯，然查：
   上開車輛嗣於93年2 月25日，在高雄始前鎮區○○○路尋
      得時，已改懸車牌號碼M6-9169 號車牌等情，已據證人即
      告訴代理人甲○○於警詢及本院審理時證述綦詳（見93年
      7 月26日警詢筆錄、本院95年6 月13日審判筆錄），亦為
      被告丙○○所不否認，復有車牌號碼M6-9169 號自用小客
      車之車籍作業系統─查詢認可資料1 紙在卷足憑。是被告
      丙○○將該車之車牌改懸他車車牌，自有逃避告訴人利豐
      公司尋獲該車之意旨，核其所為，應有將該車輛據有己有
      之意思甚明。
    又被告丙○○持變造「丁○○」身分證及駕駛執照，假冒
      「丁○○」身分承租車輛，已如前述。而其承租車輛當時
      ，在中華民國小客車租賃定型化契約書填載之資料均係證
      人丁○○本人真實資料等情，亦有該契約書及高雄市三民
      區第一戶政事務所95年5 月15日函及所附之丁○○戶籍資
      料壹份及身分證補發申請書壹份、高雄市三民區第一戶政
      事務所95年5 月15日函覆表各1 份在卷可憑，益徵被告自
      始應無返還車輛而有將該車輛據為己有之犯意甚明。
 （3）綜上所述，被告丙○○上開所辯，要屬卸責之詞，不足採
      信，本案事證明確，應依法論科。
二、論罪科刑之法律適用：
（一）查被告丙○○、戊○○行為後，刑法業於94年2 月2 日經
      總統以華總一義字第09400014901 號令修正公布，並於95
      年7 月1 日施行，刑法施行法第1 條之1 亦於95年6 月14
      日經總統以華總一義字第09500085181 號令公布施行，參
      酌最高法院95年5 月23日刑事庭第8 次會議決議，修正後
      刑法第2 條第1 項之規定，係規範行為後法律變更所生新
      舊法律比較適用之準據法，於修正後刑法施行後，應適用
      修正後刑法第2 條第1 項之規定，為「從舊從輕」之比較
      。另於比較時應就罪刑有關之共犯、未遂犯、想像競合犯
      、牽連犯、連續犯、結合犯，以及累犯加重、自首減輕暨
      其他法定加減原因（如身分加減）與加減比例等一切情形
      ，本於統一性及整體性原則，綜其全部罪刑之結果而為比
      較，本院審酌：
   1、被告丙○○、戊○○行為後，刑法第28條共犯之規定，固
      於94年1 月7 日修正，同年2 月2 日公布，並於95年7 月
      1 日施行，惟因該條新舊規定僅係將「實施」二字改為「
      實行」，而排除陰謀及預備階段之適用。惟本案被告丙○○、戊○○均已著手實行且既遂，是不論依修正前之刑法
      第28條或修正後之同法第28條之規定，其等均構成共同正
      犯，對被告丙○○、戊○○而言，並無有利或不利之情形
      ，自不生新舊法比較之問題，應逕依修正前之刑法第28條
      ，論以共同正犯。
   2、修正後刑法第56條規定，業已刪除連續犯之規定。故連續
      數行為而犯同一罪名，依修正前刑法第56條規定，應以一
      罪論，但得加重其刑；而依修正後規定，則已無連續犯可
      資適用，即應將各次犯行以數罪併合處罰。是以適用修正
      前關於連續犯之規定，自係較為有利。
   3、刑法第216 條、第212 條、第339 條第1 項法定刑所定罰
      金之貨幣單位原為銀元，且依修正前刑法第33條第5 款規
      定，罰金刑為1 銀元以上，而有關罰金倍數之調整及銀元
      與新臺幣之折算標準，則定有「罰金罰鍰標準條例」及「
      現行法規所定貨幣單位折算新臺幣條例」，除罰金以1 銀
      元折算3 元新臺幣外，並將72年6 月26日以前修正之刑法
      部分條文罰金數額提高2 至10倍，其後修正者則不再提高
      倍數；嗣修正後刑法第33條第5 款則將罰金刑提高為新臺
      幣1 千元以上，並以百元計算之，且因刑法第33條第5 款
      所定罰金貨幣單位既已改為新臺幣，刑法分則編各罪所定
      罰金之貨幣單位亦應配合修正為新臺幣，且考量刑法修正
      施行後，不再適用「現行法規所定貨幣單位折算新臺幣條
      例」，為使刑法分則編各罪所定罰金之最高數額與刑法修
      正前趨於一致，爰增訂刑法施行法第1 條之1 規定，將刑
      法第216 條、第212 條、第339 條第1 項法定刑中所定罰
      金之貨幣單位均改為新臺幣，並將72年6 月26日以前修正
      之刑法部分條文罰金數額提高為30倍，其後修正者則提高
      為3 倍。是以刑法第216 條、第212 條、第339 條第1 項
      法定刑中所定罰金刑之最高數額，於上開規定修正後仍屬
      一致，並無不同；但其罰金刑之最低數額，則比修正前提
      高，從而自以修正前之規定較為有利。
   4、刑法第55條牽連犯之規定，業於94年2 月2 日修正刪除，
      並於95年7 月1 日施行。是於新法修正施行後，被告丙○○之數犯罪行為，即須分論併罰。此刪除雖非犯罪構成要
      件之變更，但顯已影響行為人刑罰之法律效果，自屬法律
      有變更，依新法第2 條第1 項規定，比較新、舊法結果，
      仍應適用較有利於被告丙○○之行為時法律即舊法論以牽
      連犯。
   5、綜上，經綜其全部罪刑之結果而為比較，以修正前刑法有
      利於被告丙○○、戊○○，應一體適用修正前刑法之規定
      。
（二）核被告丙○○所為，係犯刑法第216 條、第210 條行使偽
      造私文書罪、第216 條、第212 條行使變造特種文書及第
      339 條第1 項詐欺取財罪；被告戊○○所為，係犯刑法第
      339 條第1 項詐欺取財罪。被告丙○○偽造「丁○○」署
      名、指印於中華民國小客車租賃定型化契約書之行為，係
      偽造私文書之部分行為，而偽造私文書之低度行為復為行
      使偽造私文書之高度行為所吸收，均不另論罪。被告丙○○、被告戊○○與被告辛○○間，就上開詐欺犯行，有犯
      意聯絡及行為分擔，均為共同正犯。又被告丙○○先後2
      次詐欺取財之行為，時間緊接，所犯係構成要件相同之罪
      ，顯係基於概括犯意反覆為之，為連續犯，應依修正前刑
      法第56條規定，論以一罪，並加重其刑。被告丙○○所犯
      上開行使偽造私文書、行使變造特種文書及詐欺取財3 罪
      間，有方法結果之牽連犯關係，應依修正前刑法第55條規
      定從一重之行使偽造私文書罪處斷。又被告丙○○所犯偽
      造私文書罪名，雖未據檢察官於起訴書所犯法條欄加以論
      處，惟該部分事實已於檢察官起訴書犯罪事實欄內勾勒綦
      詳，應認為檢察官就此已提起公訴，本院自應併予審理，
      附此敘明。爰審酌被告丙○○僅為一己之私利，竟以提供
      毒品相誘，迫使被告戊○○、辛○○出名為其遂行詐欺取
      財犯行，犯後復狡飾其詞，將責任推諉於被告戊○○及辛○○，不但手段卑劣，益見其犯後態度不佳，全無悔意；
      另其以變造之證件遂行詐欺犯行，非但已對告訴人利豐公
      司產生無可預見之財產、信用損失，亦足生損害被害人丁○○，影響社會交易信賴與安全，犯罪情節非輕；被告戊○○已過而立之年，竟意志力薄弱，耽溺於毒癮深淵，不
      惜為虎作倀，出名為被告丙○○承租車輛，遂行詐欺取財
      犯行，行為已有可議。且迄今尚未尋得失車，告訴人翰緯
      公司之損失非輕等一切情狀，分別量處如主文所示之刑，
      以示懲儆。另被告戊○○於行為後，刑法第41條第1 項亦
      已於94年1 月7 日修正公布，並自95年7 月1 日施行。依
      被告於行為時之修正前刑法第41條第1 項前段規定：「犯
      最重本刑為5 年以下有期徒刑以下之刑之罪，而受6 個月
      以下有期徒刑或拘役之宣告，因身體、教育、職業、家庭
      之關係或其他正當事由，執行顯有困難者，得以1 元以上
      3 元以下折算一日，易科罰金。」又被告戊○○行為時之
      易科罰金折算標準，修正前罰金罰鍰提高標準條例第2 條
      前段（現已刪除）規定，就其原定數額提高為100 倍折算
      1 日，則本案被告戊○○行為時之易科罰金折算標準，應
      以銀元300 元折算1 日，經折算為新臺幣後，應以新臺幣
      900 元折算為1 日。惟95年7 月1 日修正公布施行之刑法
      第41條第1 項前段則規定：「犯最重本刑為五年以下有期
      徒刑以下之刑之罪，而受六個月以下有期徒刑或拘役之宣
      告者，得以新臺幣一千元、二千元或三千元折算一日，易
      科罰金。」比較修正前後之易科罰金折算標準，以95年7
      月1 日修正公布施行前之規定，較有利於被告戊○○，則
      應依刑法第2 條第1 項前段，適用修正前刑法第41條第1
      項前段規定，定其折算標準。偽造之中華民國小客車租賃
      定型化契約書1 紙，已為被告丙○○提出交予利豐公司，
      已非被告丙○○所有，無從諭知沒收，惟其上偽造之「丁○○」署名3 枚、指印3 枚，應依刑法第219 條規定宣告
      沒收。
（三）又被告丙○○前於92年12月間，為逃避追緝，涉犯行使變
      造之「周志忠」國民身分證、普通小型車駕駛執照案件，
      業經本院以93年度簡字第1028號判處有期徒刑3 月確定，
      此有上開判決及臺灣高等法院被告前案紀錄表各1 份在卷
      足憑。被告丙○○於本院審理時，雖坦承持用變造「丁○○」身分證及駕照之事實，惟被告丙○○所持用之「丁○○」身分證及駕照，係其於92年12月至93年1 月間，為逃
      避通緝，由某真實姓名年籍不詳，綽號「阿龍」之成年男
      子處取得（見本院95年8 月18日審判筆錄），而前開證件
      復未扣案，是尚無證據證明前開證件上之公印文係屬偽造
      或變造；亦無證據證明被告丙○○就該證件上公印文之偽
      造或變造與「阿龍」間有何犯意之聯絡或行為之分擔。另
      被告丙○○取得前開變造「丁○○」之身分證及駕照，本
      意在逃避通緝，已如前述。詎其取得前開證件後，卻持以
      租用車輛，以遂行本案詐欺取財犯行。益見被告丙○○應
      係於取得前開證件後，另行起意持以行使，則本案被告丙○○行使變造特種文書部分犯行，與前案93年度簡字第10
      28號行使變造特種文書部分犯行，應非基於概括犯意反覆
      為之，而非修正前刑法第56條規定連續犯之裁判上一罪關
      係，並非同一案件，附此敘明。
貳、免訴部分：
一、公訴意旨略以：被告丙○○因前開租車糾紛，經告訴人利豐
    公司事後向其要求賠償營業損失，竟心生不滿，基於毀損壞
    之犯意，於93年4 月10日下午1 時許，夥同真實姓名年籍均
    不詳，綽號「阿福」與「阿勇」之成年男子，共乘車牌號碼
    為M6-9169 號自小客車，前往高雄市○○區○○路205 號告
    訴人利豐公司營業所前，撒散冥紙，並以鋁棒敲打停靠在告
    訴人利豐公司附近甲○○所有之車牌號碼為XX-3058 號自小
    客車全部車窗之玻璃，致該車所有車窗之玻璃破裂不堪使用
    ，足生損害於甲○○。數日後，被告丙○○復前往高雄市○○區○○路205 號告訴人利豐公司營業處所，基於恐嚇危害
    安全之犯意，向甲○○恐嚇稱：「要放火燒你們公司」等語
    ，使甲○○心生畏懼，致生危害於其安全，因認被告丙○○
    另涉刑法第354 條之毀損罪及第305 條之恐嚇危害安全罪等
    語。
二、按案件曾經判決確定者，應諭知免訴之判決，刑事訴訟法第
    302 條第1 款定有明文。被告丙○○行為後，刑法第56條連
    續犯之規定，業於94年1 月7 日修正公布刪除，並於95年7
    月1 日施行，則被告丙○○之犯行，因行為後新法業已刪除
    連續犯之規定，此刪除雖非犯罪構成要件之變更，但顯已影
    響行為人刑罰之法律效果，自屬法律有變更，依新法第2 條
    第1 項規定，比較新、舊法結果，所犯連續犯之部分，亦仍
    應適用較有利於被告之行為時法律即舊法論以連續犯（最高
    法院95年第8 次刑事庭會議決議參照）。又案件曾經判決確
    定者，應為免訴之判決，此項原則關於實質上一罪或裁判上
    一罪，均有其適用。連續犯係裁判上之一罪，其一部分犯罪
    事實曾經判決確定者，其效力當然及於全部，故檢察官復將
    其他部分重行起訴，亦應諭知免訴之判決（最高法院49年度
    臺非字第20號判決意旨參照）。
三、經查：
（一）上開毀損之事實，業據被告丙○○於本院審理時供認不諱
      ，核與證人甲○○於警詢及本院審理時證述之情節相符，
      復有車輛毀損相片3 張在卷可憑，足徵被告任意性之自白
      與事實相符，應堪採信。然查，被告於同日下午1 時許，
      在高雄市○○區○○路220 號，基於損壞他人汽車之故意
      ，手持鋁棒敲打砸毀車牌號碼Y5-020號營業用小客車車窗
      玻璃及車身，致不堪使用，足以生損害於車主陳明裕，所
      涉毀損案件，業經本院以94年度易字第235 號判處有期徒
      刑5 月，並經臺灣高等法院高雄分院以95年度上易字第46
      號駁回上訴確定，此有上開判決及臺灣高等法院被告前案
      紀錄表各1 份在卷足憑。本案檢察官起訴被告丙○○所涉
      毀損犯行，與前案被告丙○○毀損告訴人陳明裕所有營業
      用小客車之犯行間，時間緊接，所犯係構成要件相同之罪
      ，顯均係基於概括犯意反覆為之，為連續犯之裁判上一罪
      ，而為同一案件。而上開案件既經臺灣高等法院高雄分院
      判決確定在案，依首開說明，本案被告丙○○被訴毀損部
      分，爰諭知免訴之判決。
（二）上開恐嚇危害安全之事實，雖為被告丙○○於本院審理時
      所否認，惟案經證人甲○○於本院審理時結證綦詳（見本
      院95年6 月13日審判筆錄）。則被告丙○○所涉恐嚇危害
      安全犯行，事證明確，本應依法論科（被告丙○○涉犯刑
      法第305 條恐嚇危害安全部分罪名。雖未據檢察官於起訴
      書所犯法條欄加以論列，惟該部分事實已於檢察官起訴書
      犯罪事實欄內勾勒綦詳，應屬起訴之範圍，本院自得併予
      審理）。然查，被告前於95年4 月10日下午1 時許，駕駛
      車牌號碼6M-9169 號自用小客車，搭載上開2 名姓名年籍
      不詳之男子，共同基於恐嚇之犯意聯絡，分持鋁棒至直航
      租車公司恐嚇稱：「要殺死你們全公司的人、要放火燒你
      們公司」等語，並以手勢比開槍手型後離去，以此加害生
      命、身體、財產之事恐嚇高進忠等該公司人員，使高進忠
      等人心生畏懼，致生危害於安全，所涉恐嚇危害安全案件
      ，業經本院以94年度易字第235 號判處有期徒刑8 月，並
      經臺灣高等法院高雄分院以95年度上易字第46號駁回上訴
      確定，此有上開判決及臺灣高等法院被告前案紀錄表各1
      份在卷足憑。則被告該部分所涉恐嚇危害安全犯行，與前
      案被告丙○○業經論罪科刑之恐嚇危害安全犯行間，時間
      緊接，所犯係構成要件相同之罪，顯係基於概括犯意反覆
      為之，為連續犯之裁判上一罪，而為同一案件。而上開案
      件既經臺灣高等法院高雄分院判決確定在案，照首開說明
      ，本案被告丙○○被訴恐嚇危害安全部分，應諭知免訴之
      判決。
、末查，被告丙○○以毒品利誘被告戊○○、辛○○，已據被
    告戊○○與辛○○於本院審理時結證屬實，是被告丙○○可
    能另涉轉讓毒品罪嫌，應由檢察官另行偵辦，附此敘明。
據上論斷，應依刑事訴訟法第299 條第1 項前段、第302 條第1
款，刑法第2 條第1 項前段、第216 條、第210 條、第212 條、
第339 條第1 項、第219 條、修正前刑法第28條、第56條、第55
條、第41條第1 項前段，罰金罰鍰提高標準條例第1 條前段、修
正前罰金罰鍰提高標準條例第2 條，判決如主文。
本案經檢察官乙○○到庭執行職務。
中    華    民    國    95    年    10    月    31    日
                  刑事第九庭審判長法  官  王啟明
                                  法  官  梁淑美
                                  法  官  謝梨敏
以上正本證明與原本無異。
如不服本判決，應於判決送達後10日內，向本院提出上訴狀。
                                  書記官  林志衡
中    華    民    國    95    年     10    月    31    日
附錄本案論罪法條
中華民國刑法第210條
偽造、變造私文書，足以生損害於公眾或他人者，處五年以下有
期徒刑。
中華民國刑法第212條
偽造、變造護照、旅券、免許證、特許證及關於品行、能力服務
或其他相類之證書、介紹書，足以生損害於公眾或他人者，處1
年以下有期徒刑、拘役或3百元以下罰金。
中華民國刑法第216條
行使第210 條至第215 條之文書者，依偽造、變造文書或登載不
實事項或使登載不實事項之規定處斷。
中華民國刑法第339條
意圖為自己或第三人不法之所有，以詐術使人將本人或第三人之
物交付者，處5年以下有期徒刑、拘役或科或併科1千元以下罰金
。
以前項方法得財產上不法之利益或使第三人得之者，亦同。
前二項之未遂犯罰之。


司法院資訊處製作；財團法人民間司法改革基金會備份。
